【裁判字號】    98,交上易,14
【裁判日期】    980312
【裁判案由】    過失傷害
【裁判全文】
臺灣高等法院刑事判決                98年度交上易字第14號
上  訴  人  臺灣板橋地方法院檢察署檢察官
被      告  乙○○
上列上訴人因被告過失傷害案件，不服臺灣板橋地方法院97年度
交易字第545 號，中華民國97年11月27日第一審判決（起訴案號
：臺灣臺北地方法院檢察署97年度調偵字第969 號），提起上訴
，本院判決如下：
    主  文
上訴駁回。
    理  由
一、公訴意旨略稱：被告乙○○於民國（下同）96年12月4 日下
    午2 時16分許，駕駛車牌號碼9A-5550 號自用小客車，行經
    臺北縣中和市○○街25巷口時，本應注意車前狀況，隨時採
    取必要之安全措施，而依當時情形，適處日間，有自然光線
    ，路面乾燥、無缺陷、無障礙物，視距良好，並無不能注意
    之情事，竟疏未注意，而撞擊欲穿越馬路之行人甲○○，造
    成甲○○左側顏面挫傷併顱骨骨折及腦內出血等傷害，因認
    被告涉犯刑法第284 條第1 項前段過失傷害罪嫌等語。
二、然按告訴乃論之罪，未經告訴者，應諭知不受理之判決，刑
    事訴訟法第303 條第3 款定有明文；所謂未經告訴，包括不
    得告訴及未經合法告訴之情形在內；又告訴乃論之罪，檢察
    官得指定代行告訴人者，以無得為告訴之人或得為告訴之人
    不能行使告訴權者為限，此觀刑事訴訟法第236 條第1 項之
    規定甚明，是告訴乃論罪之被害人縱因意識不清且不能言語
    ，而不能行使其告訴權，但如為有配偶之人，顯尚有得為獨
    立告訴之人，自無由檢察官指定代行告訴人之餘地（最高法
    院91年度台非字第207 號判決、83年度台非字第89號判決同
    此意旨）。
三、經查：
（一）本件被告所涉過失傷害罪嫌，係涉犯刑法第284 條第1 項
      前段之過失傷害罪，依同法第287 條前段規定，須告訴乃
      論。茲被害人甲○○於本件車禍後，經送臺北市立聯合醫
      院仁愛院區急診，發現甲○○有左側顏面挫傷併顱骨骨折
      、及腦內出血、與昏迷、後枕部挫傷等傷勢，甲○○並於
      96年12月4 日與96年12月5 日接受緊急手術清除血塊，因
      昏迷而於加護病房接受治療等情，有臺北市立聯合醫院仁
      愛院區96年12月6 日所出具之驗傷診斷書在卷可憑（見97
      年度偵字第9014號卷第20頁）；被害人之子張志堅並於97
      年3 月21日之偵查中陳稱：甲○○因車禍後無法言語、智
      力退化，沒辦法製作筆錄等語（見同上卷第34頁），且提
      出臺北市立聯合醫院仁愛院區於97年3 月21日所出具載明
      甲○○因創傷性腦內出血合併腦神經功能病變疾病，於96
      年12月間，接受過開顱手術及加護病房治療，目前仍呈現
      高階神經功能障礙、記憶力減退、定向感缺損、對人時地
      無法做正確判斷與思考之診斷證明書為憑（見同上卷第40
      頁），檢察官乃當庭指定甲○○之子張志堅代行告訴，此
      有訊問筆錄在卷可稽（見同上卷第38頁）。是本件係由檢
      察官指定甲○○之子張志堅代行告訴，而由張志堅以自己
      之名義提起本件告訴等情，要屬無疑。
（二）另查，依被害人甲○○所受前揭傷勢，被害人甲○○本人
      固屬無從行使告訴權，然本件被害人甲○○乃有配偶之人
      ，其配偶楊阿月現尚生存，有全戶戶籍資料查詢結果及個
      人基本資料查詢結果附卷可稽（見原審卷第259 頁至第26
      7 頁）。準此，本件既尚有被害人之配偶楊阿月得獨立提
      出告訴，自非屬「無得為告訴之人」或「得為告訴之人不
      能行使告訴權」，核諸前揭規定，縱被害人於車禍受傷後
      ，無法言語，對人時地無法做正確判斷與思考而不能行使
      其告訴權，然如該被害人尚有配偶生存，其配偶仍得依刑
      事訴訟法第233 條第1 項規定為獨立之告訴，此際因尚有
      得為獨立告訴之人，即無由檢察官指定代行告訴人之餘地
      ，乃臺灣板橋地方法院檢察署檢察官於97年3 月21日指定
      甲○○之子張志堅為代行告訴人，即難認為適法。此外，
      遍觀諸卷宗，亦無被害人甲○○或其配偶楊阿月於告訴期
      間內提出告訴之資料。是被害人之子張志堅雖經檢察官指
      定為代行告訴人，並提出告訴，惟因該指定代行告訴不合
      法，自與未經合法告訴無異。
（三）原審以本件既尚有被害人之配偶楊阿月得獨立提出告訴，
      自非屬無得為告訴之人或得為告訴之人不能行使告訴權之
      情形，被害人之子張志堅自不得由檢察官指定為本件之代
      行告訴人而提出告訴，本件告訴不合法，因而諭知本件公
      訴不受理，經核於法並無不合。檢察官上訴意旨雖稱：被
      害人甲○○之配偶楊阿月究竟於何時知曉加害人為何人？
      又楊阿月是否授權張志堅代為提起本件訴訟？此攸關告訴
      人張志堅之告訴是否合法，以及楊阿月之告訴權是否已逾
      告訴期間，原審就此等事項未予調查，即有應予調查之事
      項未予調查之違法，難認原判決為妥適云云。惟查，本件
      係由檢察官於97年3 月21日當庭指定被害人之張志堅代行
      告訴後，並由張志堅以自己之名義當庭提出告訴等情，業
      如前述；再由代行告訴人張志堅於警詢時表明：伊要代父
      親對被告提出傷害告訴等語（見97年度偵字第9014號卷第
      12頁），及其在原審判決後，於請求檢察官上訴時，於聲
      請狀內陳述：甲○○之配偶楊阿月因不識字，所以才由張
      志堅代為報案等語（見本院卷第9 頁）相互以觀，顯見張
      志堅自始即係以自己而非代理甲○○之配偶楊阿月之名義
      提出告訴等情，至為明確。再按告訴，得委任代理人行之
      ，且委任應提出委任書狀於檢察官或司法警察官，刑事訴
      訟法第236 條之1 第1 項本文、第2 項前段分別定有明文
      。是縱張志堅係受楊阿月之委託，以告訴代理人之名義提
      起本件告訴，然其於警詢或檢察官偵查時既無提出楊阿月
      出具之委任書表明代理之意旨，揆諸前開說明，自難認張
      志堅已合法代理楊阿月提起本件告訴。再檢察官係因代行
      告訴人張志堅之告訴而對被告提起本件公訴，而被害人之
      配偶楊阿月之告訴權是否已逾告訴期間，核與本件提出告
      訴是否合法之判斷無涉，法院自無須另予審酌（如被害人
      之配偶楊阿月認其並未逾告訴期間，自可另行提出告訴）
      。且上開諸情，於檢察官指定代行告訴人時即應注意審認
      ，檢察官未予查明，逕行指定張志堅為告訴代理人，並執
      前事由提起上訴，並無理由，爰不經言詞辯論予以駁回。
據上論斷，應依刑事訴訟法第368 條、第372 條，判決如主文。
中    華    民    國    98    年    3     月    12    日
                  刑事第十四庭審判長法  官  陳志洋
                                    法  官  梁耀鑌
                                    法  官  謝靜恒
以上正本證明與原本無異。
不得上訴。
                                    書記官  陳珮茹
中    華    民    國    98    年    3     月    13    日


司法院資訊處製作；財團法人民間司法改革基金會備份。
